【裁判字號】    90,訴,1096
【裁判日期】    900717
【裁判案由】    綜合所得稅
【裁判全文】
高雄高等行政法院判決                              九十年度訴字第一０九六號
                              .
    原      告  甲○○
    被      告  財政部高雄市國稅局
    代  表  人  乙○○局長
    訴訟代理人  丙○○
右當事人間因綜合所得稅事件，原告不服財政部中華民國九十年二月十四日台財訴字
第０八九００四一九五九號訴願決定，提起行政訴訟。本院判決如左：
    主  文
原告之訴駁回。
訴訟費用由原告負擔。
    事  實
甲、事實概要：
    緣原告之扶養親屬曾江水承租案外人曾汝潔所有坐落高雄市○○區○○段七小段
    二九八內、二九九、二二四內地號土地，於民國八十六年五月二十七日拋棄耕地
    耕作權，領取地主給付補償費新台幣（下同）六、三四二、一九二元，原告於辦
    理八十六年度綜合所得稅結算申報時，依法應以半數即三、一七一、０九六元申
    報，惟僅申報補償費所得一、五六０、０００元，漏報一、六一一、０九六元，
    此外尚漏報營利、利息及財產交易所得計一九六、五八九元，總計漏報所得一、
    八０七、六八五元，違反所得稅法第七十一條第一項規定，漏報所得稅四０二、
    八一六元，被告乃按漏稅額裁處０．五倍罰鍰為二０一、四００元（計至百元止
    ）。原告不服，申經復查結果未獲變更，提起訴願，亦遭駁回決定，猶不甘服，
    遂提起本件行政訴訟。
乙、兩造聲明：
一、原告聲明：求為判決訴願決定、復查決定及原處分均撤銷。
二、被告聲明：求為判決原告之訴駁回。
丙、兩造主張之理由：
一、原告起訴意旨略謂：
（一）按司法院大法官會議釋字第二七五號解釋：「人民違反法律上之義務而應受行
      政罰之行為，法律無明文規定時，雖不以故意為必要，仍須以過失為其責任條
      件，但應受行政罰之行為，僅須違反禁止規定或作為義務，而不以發生損害或
      危險為其要件者，推定為有過失：：：」依此解釋需依實情認定，衡量納稅義
      務人之個人狀況、對租稅法之認知能力，及該項所得的性質與申報情形來認定
      是否有過失。被告與高雄市政府，都有行政聯繫通報系統，早知土地補償數額
      ，非不確定數額，應於輔導申報通知函敘明應申報之正確金額，因語多保留，
      致使原告疏忽重複扣減數額，然被告不予原告陳述及更正機會，遽為罰鍰之處
      分，太過嚴苛。
（二）依行政程序法第四十三條、第三十九條及第一百零二條規定，行政機關做成不
      利於當事人之處分前，應給予當事人陳述意見之機會，原告已於法定期限內申
      報，並無隱匿不報，亦無逃漏稅之意圖，被告未通知原告補稅或給予原告陳述
      意見、更正錯誤之機會，與憲法保障人民財產權之意旨有所違背。且原告之所
      以低列所得，係因受扶養人曾水江年歲已大，有精神耗弱現象，又不知稅法，
      未將土地補償費的支票影印存參，致對該項所得交代不清，才因此重複扣減半
      數。被告未對實情詳查，認事用法均嫌草率，顯有違法。
二、被告答辯意旨略謂：
（一）查原告之父曾江水承租曾汝潔所有坐落高雄市○○區○○段七小段第二九八內
      、二九九、二二四內地號土地，於八十六年五月二十七日立具耕作權放棄書，
      同時申請終止耕地三七五租約登記，領取地主給付補償費六、三四二、一九二
      元，有曾汝潔開立高雄銀行支票第ＡＳＨ0000000、ＡＳＨ00000
      00、ＡＳＨ0000000號金額分別為二、一００、０００元、二、一０
      ０、０００元、二、一四二、一九二元之三張支票附卷可稽，該筆所得依首揭
      規定，應以半數三、一七一、０九六元申報綜合所得稅，原告之扶養親屬曾江
      水僅申報一、五六０、０００元，漏報一、六一一、０九六元，原處分合併原
      告及其配偶曾施寶金、扶養親屬曾江水漏報之營利、利息及財產交易所得總計
      一、八０七、六八五元，按漏稅額四０二、八一六元處０．五倍罰鍰為二０一
      、四００元，與首揭規定，並無不合，請予維持。
（二）至被告八十七年二月十七日財高國稅資字第八七００六四一八號函，係主動輔
      導原告如有取得土地補償費，請依法以其半數申報為其他所得，僅為教示作用
      ，被告並無按應申報所得明確通知之義務，更不得因此主張免罰，另訴稱三張
      支票到期兌領，不知留影本申報綜合所得稅乙節，縱所稱屬實，亦不乏其他查
      詢正確金額之管道，以據之申報，是其既然未以實領土地補償費半數申報所得
      ，即難辭過失之責，依司法院大法官議決釋字第二七五號解釋意旨，仍應受罰
      。末查行政程序法第一百零三條第一項第一、五、七款規定「一、大量作成同
      種類之處分：：：五、行政處分所依據之事實，客觀上明白足以確認者。：：
      ：七、相對人於提起訴願前依法律應向行政機關聲請再審查、異議、復查：：
      ：或其他先行程序者。」行政機關得不給予陳述意見之機會，是本案被告未於
      作成罰鍰處分前給予原告陳述意見之機會亦無違誤，併此辯明。
    理  由
一、按「個人綜合所得總額中，如有：：：因耕地出租人收回耕地，而依平均地權條
    例第七十七條規定，給予之補償等變動所得，得僅以半數作為當年度所得，其餘
    半數免稅。」「納稅義務人之配偶，及合於第十七條規定得申報減除扶養親屬免
    稅額之受扶養親屬，有前條各類所得者，應由納稅義務人合併報繳。」「納稅義
    務人已依本法規定辦理結算申報，但對依本法規定應申報課稅之所得額有漏報或
    短報情事者，處以所漏稅額兩倍以下之罰鍰。」分別為行為時所得稅法第十四條
    第三項、第十五條第一項及第一百十條第一項所明定。
二、經查，原告之父曾江水於七十四年間承租案外人曾汝潔所有坐落高雄市○○區○
    ○段七小段第二九八內、二九九、二二四內地號土地，嗣於八十六年五月二十七
    日立具耕作權放棄書，同時申請終止耕地三七五租約登記，領取地主給付補償費
    六、三四二、一九二元之事實，有高雄市私有耕地租約、耕地權放棄書、協議書
    及案外人曾汝潔開立高雄銀行支票第ＡＳＨ0000000、ＡＳＨ00000
    00、ＡＳＨ0000000號金額分別為二、一００、０００元、二、一００
    、０００元、二、一四二、一九二元之三張支票等影本附於原處分卷可稽，該筆
    收入之所得依前開法律之規定，應以半數即三、一七一、０九六元申報綜合所得
    稅，惟原告之扶養親屬曾江水僅申報一、五六０、０００元，漏報一、六一一、
    ０九六元，亦有八十六年度綜合所得稅結算申報書在卷可憑。又原告及其配偶曾
    施寶金、扶養親屬曾江水尚有營利、利息及財產交易所得計一九六、五八九元，
    原告就此部分亦漏未申報，有核定課稅所得額細項資可證。原處分乃依漏報總額
    一、八０七、六八五元，按漏稅額四０二、八一六元處０．五倍罰鍰為二０一、
    四００元，依首開規定，並無不合。原告主張他案就此情形僅處以０．二倍罰鍰
    ，希望本案能依０．三倍處罰云云。惟查，依所得稅法第一百一十條第一項規定
    ，納稅義務人已依本法規定辦理結算申報，但對依本法規定應申報課稅之所得額
    有漏報或短報情事者，處以所漏稅額兩倍以下之罰鍰，本件被告對原告前開漏報
    情形，科處０．五倍罰鍰，核屬裁量權之行使，並無違比例原則。又依財政部八
    十三年二月八日台財稅第八三一五八０四八八號函修正之稅務違章案件裁罰金額
    或倍數參考表使用須知所載「短漏報所得屬已填報扣免繳憑單及緩課股票轉讓所
    得申報憑單之所得者，處所漏稅額０．二倍罰鍰。漏報所得非屬已填報扣免繳憑
    單及緩課股票轉讓所得申報憑單之所得者，處所漏稅額０．五倍罰鍰，旨在鼓勵
    納稅義務人誠實申報。本件原告漏報所得非屬已填報扣免繳憑單及緩課股票轉讓
    所得申報憑單之所得，原處分科以漏稅額０．五倍罰鍰，自無違比例及平等原則
    ，所辯核不足採。
三、原告另主張被告未詳盡告知之義務云云。然查，被告於八十七年二月十七日財高
    國稅資字第八七００六四一八號函知原告之父曾江水「台端於八十六年度放棄說
    明二（即左營區○○段○○段二二四等地號土地）所列租賃土地耕作權，終止耕
    作契約，如有取得土地補償費，請依法以其半數申報為其他所得，如期辦理當年
    度綜合所得稅結算申報，以免漏報受罰」，即已主動輔導，原告並未依所得補償
    費半數申報，要難謂被告未盡告知之義務，更不得依此而主張免罰。況本件補償
    費，除有支票三紙外，尚訂有協議書，原告之父均於其上簽名、蓋章，依其簽名
    、蓋章以觀，字體端正，非如原告所稱，有精神耗弱之情形，是領取補償費實際
    金額，即非難以知悉，況亦不乏其他查詢正確金額之管道，其既未查明，逕以一
    、五六０、０００元申報，自難辭過失之責，依司法院釋字第二七五號解釋意旨
    ，仍應受罰。又八十六年度申報所得稅時，行政程序法尚未公布施行，自無通知
    原告到場陳述意見之問題。況以行政程序法第一百零三條第一項第一、五、七款
    規定「一、大量作成同種類之處分：：：五、行政處分所依據之事實，客觀上明
    白足以確認者。：：：七、相對人於提起訴願前依法律應向行政機關聲請再審查
    、異議、復查：：：或其他先行程序者。」行政機關得不給予陳述意見之機會，
    是本件被告未於作成罰鍰處分前，給予原告陳述意見之機會，亦無違誤，原告所
    辯，即非可採。
四、綜上所述，原告八十六年綜合所得稅漏報所得總計一、八０七、六八五元，事證
    明確，被告以其違反所得稅法第七十一條第一項規定，乃按漏稅額四０二、八一
    六元，裁處０．五倍罰鍰二０一、四００元（計至百元止），並無不合，復查決
    定及訴願決定均予維持，核無違誤，亦無違憲法保障人民財產權之意旨，原告起
    訴，為無理由，應予駁回。
據上論結，本件原告之訴為無理由，爰依行政訴訟法第一百九十五條第一項後段、第
九十八條第三項前段，判決如主文。
中      華      民      國      九十    年      七      月      十七    日
                                高雄高等行政法院第三庭
                                            審判長法官   林茂權
                                            法      官   江幸垠
                                            法      官   戴見草
右為正本係照原本作成。
如不服本判決，應於判決送達後二十日內向本院提出上訴書狀，其未表明上訴理由者
，應於提起上訴後二十日內向本院提出上訴理由書（須按對造人數附繕本）；如於本
判決宣示或公告後送達前提起上訴者，應於判決送達後二十日內補提上訴理由書（須
附繕本）。未表明上訴理由者，逕以裁定駁回。
提起上訴應預繳送達用雙掛號郵票七份（每份三十四元）。
中      華      民      國      九十    年      七      月      十七    日
                                            法院書記官   藍慶道


司法院資訊處製作；財團法人民間司法改革基金會備份。
